【裁判字號】    98,交聲,3633
【裁判日期】    981231
【裁判案由】    交管條例聲異
【裁判全文】
臺灣板橋地方法院刑事裁定            98年度交聲字第3633號
原處分機關  交通部公路總局臺北區監理所蘆洲監理站
異  議  人
即受處分人  乙○○
上列受處分人即異議人因違反道路交通管理處罰條例案件，對於
交通部公路總局臺北區監理所蘆洲監理站民國98年9 月3 日所為
北監蘆字第裁46-CV0000000號裁決書所為之處分，聲明異議，本
院裁定如下：
    主  文
原處分撤銷。
    理  由
一、原處分意旨略以：異議人即受處分人乙○○於民國97年12月
    17日13時29分許，騎乘車號LX3-370 號重型機車，行經臺北
    縣新莊市○○路○ 段與新五路口時，因「駕車行經有燈光號
    誌管制之交岔路口闖紅燈」之違規行為，由臺北縣政府警察
    局新莊分局以照片採證方式逕行製單舉發，爰依道路交通管
    理處罰條例第53條第1 項、第63條第1 項（漏載第3 款）規
    定，裁處罰鍰新臺幣（下同）4,500 元，並記違規點數3 點
    等語。
二、異議意旨略以：本人乙○○闖紅燈違規事證明確，但本人實
    際並未收到舉發單，實情非得已，請貴站依情處以原最低罰
    款，實情郵局未通知本人，導致本人在不知情之下未繳，且
    以往本人未有罰單未繳紀錄，請貴單位查明不甚感激等語。
三、按道路交通管理處罰例第92條第3 項規定授權訂定之違反道
    路交通管理事件統一裁罰基準及處理細則第5 條明定：「處
    理違反道路交通管理事件，有關文書送達之程序，依行政程
    序法之規定。」88年2 月3 日公布並於90年1 月1 日施行之
    行政程序法，就行政機關所為有特定相對人之書面行政處分
    或行政行為之送達，於第67條至第91條定有明文規定，送達
    ，於應受送達人之住居所、事務所或營業所為之；於應送達
    處所不獲會晤應受送達人時，得將文書付與有辨別事理能力
    之同居人、受僱人或應送達處所之接收郵件人員；應受送達
    人或其同居人、受雇人、接收郵件人員無正當理由拒絕收領
    文書時，得將文書留置於應送達處所，以為送達；送達，不
    能依上述二種方式送達者，得將文書寄存送達地之地方自治
    或警察機關，並作送達通知書兩份，一份黏貼於應受送達人
    住居所、事務所、營業所或其就業處所門首，另一份交由鄰
    居轉交或置於該送達處所信箱或其他適當位置，以為送達，
    此寄存送達，由郵政機關為送達者，得將文書寄存於送達地
    之郵政機關，行政程序法第72條第1 項前段、第73條第1 項
    、第3 項、第74條第1 項、第2 項分別定有明文。再按道路
    交通管理處罰條例第9 條第1 項規定：「本條例所定罰鍰之
    處罰，行為人接獲違反道路交通管理事件通知單後，於15日
    內得不經裁決，逕依第92條第3 項之罰鍰基準規定，向指定
    之處所繳納結案；不服舉發事實者，應於15日內，向處罰機
    關陳述意見；其不依通知所定期限前往指定處所聽候裁決，
    且未依規定期限繳納罰鍰結案或向處罰機關陳述意見者，處
    罰機關得逕行裁決之。」而依道路交通管理處罰條例第92條
    第3 項規定授權訂定之「違反道路交通管理事件統一裁罰基
    準表」，係以「應到案期限」之內或逾該期限若干日「繳納
    罰鍰」或「到案聽候裁決」或「逕行裁決處罰」，作為決定
    裁罰金額高低之標準，惟依據上揭道路交通管理處罰條例第
    9 條第1 項之規定，此皆應以舉發違反道路交通管理事件通
    知單（下簡稱：舉發通知單）有合法送達行為人為前提，若
    舉發通知單送達程序不合法，上開道路交通管理處罰條例第
    9 條第1 項規定之15日期限即無從起算，自無逾應到案日期
    之問題，更無逕行裁決處罰規定之適用。
四、經查：
    (一)異議人於上開時間騎乘上開重型機車，行經上址，有「駕
      車行經有燈光號誌管制之交岔路口闖紅燈」之違規情事，
      為其所不爭執，並有臺北縣新莊分局警員莊茂文依法填製
      北縣警交字第CV0000000 號舉發違反道路交通管理事件通
      知單、舉發違規照片、交通部公路總局臺北區監理所蘆洲
      監理站98年9 月3 日北監蘆字第裁46-CV0000000號裁決書
      影本各1 紙附卷可稽。
    (二)而本件舉發通知單係經原舉發單位以大宗掛號郵務送達方
      式，向異議人之住所即臺北縣蘆洲市○○街38巷57弄4 號
      為送達，因未獲會晤本人亦無受領文書之同居人、受僱人
      或應送處所之接收郵件人員，遂於98年1 月6 日將郵件寄
      存於「蘆洲郵局」為寄存送達之情，固有臺北縣政府警察
      局新莊分局98年9 月24日北警新交字第09 80047517 號函
      及舉發通知單送達證書各1 份附卷可參。惟觀以本件舉發
      通知單之送達證書內雖有「未獲會晤本人亦無受領文書之
      同居人、受雇人或應送達處所之接收郵件人員，已將該文
      書寄存於蘆洲郵局」，及「已作成送達通知書二份，一份
      黏貼於應受送達人門首，另一份置於受送達處所信箱或適
      當位置以為送達」之記載，但因上揭「已作成送達通知書
      二份，一份黏貼…，另一份置…」之文字，本即為送達回
      證上之定型化文字，若有爭議，應尚非得以郵務人員對此
      等文字有打勾註記即可認為已確實為之。經本院傳訊當日
      送達該封舉發單之郵務人員甲○○到庭證述：「（蘆洲市
      ○○街38巷57弄4 號，也就是異議人住所是個大樓？）是
      。（該大樓管理員有代收掛號權限？）他們那棟有人會收
      ，有人不會收，看管理員，我也不知道他們管理員如何排
      班，他們有的管理員會收，有的管理員不收有送達證書的
      信件，因為送達證書後面要簽名，他們怕有責任，所以有
      的管理員不願意收。我送的時期，有1 、2 個固定會收，
      其他的不知道是不是臨時的，都叫我們自己按電鈴，不願
      意代收。（如果按門鈴沒有人在，如何處理？）我會放通
      知單在信箱並黏貼，黏貼是由警衛幫我們貼，因為信箱我
      們看不到。（你們有無做留置送達？）沒有」（見本院98
      年12月10日訊問筆錄）。查：依上揭法條所示，既係「得
      」留置送達，而非「應」留置送達，因此是否留置送達，
      自得由送達人員依實際情況裁量，若有大樓管理員不收取
      有送達證書信件之情形，郵務人員因而採取寄存送達，於
      法固無不合。惟由證人甲○○上揭證述：「信箱我看不到
      」云云可知，其並未親自將送達通知書黏貼於異議人住處
      之門首或信箱（或可認代替門首），亦未親自將送達通知
      書投入異議人同址之信箱，而係交由該大樓之警衛代為進
      行黏貼、投入之動作，其本人亦未親自查證該警衛有無確
      實為黏貼或投入之動作，則該警衛是否確實有做黏貼、投
      入之動作，實屬可疑，且郵務人員經由管理人員同意帶領
      下至各該應受送達人信箱為黏貼及投入動作，應非難事，
      郵務人員為求省事，不自己親自黏貼、投入，卻交由他人
      代而為之，且不確認該人是否確實有為黏貼、投入之動作
      ，則此寄存送達程序尚難認已完成。再者，本件異議人有
      收到原處分機關送達之裁決書，該裁決書之送達證書上，
      即蓋有「台北春大地管理委員會」收發章戳，日期為98年
      9 月9 日以為收受（即前述行政程序法法條所稱之接收郵
      件人員代為收受之情形），有送達證書影本在卷可考，異
      議人立刻於98年9 月14日向監理所提出書面意見，此由卷
      附之異議人於98年9 月14日提出於交通部公路總局臺北區
      監理所蘆洲監理站之交通違規陳述單記載自可得知，可見
      異議人倘若有看到蘆洲郵局將上開舉發通知單送達通知書
      黏貼於住家門首（或投入信箱），衡情應不會置之不理，
      則其陳稱從未接到舉發通知單之送達通知等語，應屬可信
      。綜上所述，本件舉發通知單之送達程序尚難認合法。
    (三)本件舉發通知單既未經合法送達於異議人，即難認其有逾
      越應到案期限之情形，原處分機關依據違反道路交通管理
      事件統一裁罰基準及處理細則第44條、違反道路交通管理
      事件統一裁罰基準表，以異議人逾應到案期限60日以上為
      由，逕行裁決處罰異議人最高額罰鍰4,500 元，尚屬無據
      。
五、本件處分既有上述瑕疵，且因本件原舉發通知單未經合法送
    達，本院尚無從自為裁定，又因本件原舉發通知單之付郵時
    間係在異議人違規行為之3 個月內（97年12月30日），有上
    揭寄存送達證書上之原寄郵局日戳為證，而道路交通管理處
    罰條例第90條規定「逾3 個月不得舉發」，應係以警員填掣
    違反道路交通管理事件通知單並交郵之日為計算基準（交通
    部86年5 月30日（86）交路字第026083號函參照），本件舉
    發並無逾3 個月期限之問題，自應由原舉發機關就本件舉發
    通知單先向異議人為合法送達後，再依異議人是否依同條例
    第9 條第1 項規定自動繳納罰鍰或到案聽候裁決，以為處理
    。從而，本件聲明異議為有理由，應由本院將原處分撤銷，
    並應由相關機關依上述法定程序處理，以資適法（道路交通
    案件處理辦法第20條並無撤銷發回原處分機關之規定，但因
    原處分既經撤銷不存在，原處分機關及相關機關即應依本裁
    定所述之意旨，另為適法之處理）。
據上論斷，應依道路交通管理處罰條例第87條第2 項，道路交通
案件處理辦法第20條前段，裁定如主文。
中    華    民    國    98    年    12    月    31    日
                  交通法庭      法  官  王復生
以上正本證明與原本無異
如不服本裁定應於送達後5日內向本院提出抗告狀
                                書記官  張惠芳
中    華    民    國    99    年    1     月    4     日


司法院資訊處製作；財團法人民間司法改革基金會備份。
